【裁判字號】    99,上訴,1334
【裁判日期】    991027
【裁判案由】    違反商業會計法等
【裁判全文】
臺灣高等法院高雄分院刑事判決        99年度上訴字第1334號
上  訴  人  臺灣高雄地方法院檢察署檢察官
被      告  乙○○
            甲○○
上列上訴人因被告違反商業會計法等案件，不服臺灣高雄地方法
院99年度訴字第66號中華民國99年6 月22日第一審判決（起訴案
號：臺灣地方法院檢察署97年度偵字第8120號），提起上訴，本
院判決如下：
     主  文
上訴駁回。
     理  由
一、公訴意旨以：
(一)、被告乙○○於民國93年12月27日起擔任址設高雄市○○區○
    ○里○○○路100 號2 樓（後變更營業地址為高雄市○○區
    ○○路201 巷26號10樓、高雄縣仁武鄉○○村○○○街4 之
    4 號）新邦國際有限公司（下稱新邦公司）負責人，乃商業
    會計法所規定之商業負責人，為從事業務之人，明知新邦公
    司並無向址設臺中市○區○○路68號1 樓亦聖有限公司（下
    稱亦聖公司）實際進貨，不得自亦聖公司取得屬於會計憑證
    性質之統一發票，竟基於連續填製不實會計憑證及逃漏稅捐
    之犯意，於94年9 月間，取得並未與其實際交易之亦聖公司
    如附表一所示不實會計憑證即統一發票共4 紙，銷售金額總
    計為新臺幣（下同）480 萬6000元，充作其進項憑證，並據
    以申報扣抵銷項稅額24萬300 元而逃漏稅捐，足生損害於稅
    捐稽徵之正確性；被告乙○○涉犯商業會計法第71條第1款
    填製不實會計憑及稅捐稽徵法第41條、第47條第1 款逃漏稅
    捐等罪嫌。
(二)、被告甲○○於93年7 月27日至95年6 月27日間擔任址設高雄
    市前鎮區○○○路155 號11樓之8 燕川營造有限公司（下稱
    燕川公司）負責人，乃商業會計法所規定之商業負責人，為
    從事業務之人，明知燕川公司並無向君琥工程行及鉛鑫實業
    有限公司（下稱鉛鑫公司）實際進貨之事實，不得自君琥工
    程行、鉛鑫公司取得屬於會計憑證性質之統一發票，供其申
    報應負擔之營業稅，竟基於連續填製不實會計憑證及逃漏稅
    捐之犯意，於94年10月至同年12月間，取得並未與其實際交
    易之君琥工程行、鉛鑫公司所開立如附表二所示不實會計憑
    證之統一發票共28紙，銷售金額總計為2345萬元，充作其進
    項憑證，並據以申報扣抵銷項稅額117 萬2501元而逃漏稅捐
    ，足以生損害於稅捐稽徵之正確性及公平性；認被告林佳桃
    涉犯商業會計法第71條第1 款填製不實會計憑證及稅捐稽徵
    法第41條、第47條第1 款逃漏稅捐等罪嫌。
二、按犯罪事實應依證據認定之，無證據不得認定犯罪事實；又
    不能證明被告犯罪者，應諭知無罪之判決；刑事訴訟法第15
    4 條第2 項、第301 條第1 項分別定有明文。又按刑事訴訟
    法上所謂認定犯罪事實之證據，係指足以認定被告確有犯罪
    行為之積極證據而言，如未能發現相當證據或證據不足以證
    明，自不能以推測或擬制之方法，以為裁判基礎，最高法院
    29年上字第3105號及40年臺上字第86號分別著有判例可資參
    照。而認定不利於被告之事實，須依積極證據，茍積極證據
    不足為不利被告之認定時，即應為有利於被告之認定，更不
    必有何有利之證據；又認定犯罪事實所憑之證據，雖不以直
    接證據為限，間接證據亦包括在內，然而無論直接證據或間
    接證據，其為訴訟上之證明，須於通常一般之人均不致有所
    懷疑，而得確信其為真實之程度者，始得據為有罪之認定，
    倘其證明尚未達到此一程度，而有合理之懷疑存在而無從使
    事實審法院得有罪之確信時，即應由法院為諭知被告無罪之
    判決。
三、證據能力部分：
    按被告以外之人於審判外之陳述，雖不符刑事訴訟法第159
    條之1 至之4 之規定，然經當事人於審判程序同意作為證據
    ，法院審酌該言詞陳述或書面陳述作成時之情況，認為適當
    者，亦得為證據，同法第159 條之5 第1 項定有明文。除上
    開所述外，本判決下列所引用之證據，屬被告以外之人在審
    判外陳述之傳聞證據部分，除依刑事訴訟法第159 條之1 至
    第159 條之4 規定得為證據者外，其餘業經被告、輔佐人及
    檢察官於審理中同意作為證據（本院卷第122-125 頁），本
    院審酌該等傳聞證據作成時之狀況，並無違法或不當等不宜
    作為證據之情形，依前開說明，亦得作為證據。
四、公訴意旨認被告乙○○、甲○○涉犯前開罪嫌，係以新邦公
    司變更登記表、亦聖公司統一發票查核名冊分析表、營業稅
    年度資料查詢亦聖公司銷項去路明細、高雄市國稅局進項憑
    證明細資料表、94年10月之營業人銷倍與稅額申報書（以上
    係被告乙○○部分），被告甲○○於偵查中之供述、燕川公
    司變更登記表、君琥工程行項明細分析表、營業稅年度資料
    查詢君琥工程行銷項去路明細、統一發票存根聯影本、財政
    部臺灣省中區國稅局鉛鑫公司進項憑證明細資料表、營業稅
    年度資料查詢鉛鑫公司銷項去路明細、營業人進銷項交易對
    象彙加明細表及逐筆發票明細、94年10月之營業人銷倍與稅
    額申報書、營業稅稅籍資料查詢作業等資料（以上係被告甲
    ○○部分）為其主要論據。
五、訊據被告乙○○、甲○○固坦承於附表一、二所示時間分別
    擔任新邦公司及燕川公司負責人之事實；惟被告乙○○辯稱
    ：新邦公司係虛設空頭公司，於94年9 月間並沒有在營業等
    語，被告甲○○則以：其於94、95年間並沒有參與燕川公司
    經營，實際情形並不清楚等語資為抗辯。經查：
(一)、新邦公司係虛設行號之空殼公司之事實，業據新邦公司負責
    人即被告乙○○於偵查中證稱：新邦公司自94年9 月間起因
    為資金不夠就未經營了等語（偵一卷第128 頁），並於本院
    供述：新邦公司係虛設空頭公司，且於附表一所示94年9 月
    間並沒有在營業等語在卷（本院卷第155 、174 頁），且經
    原審向財政部高雄市國稅局函詢新邦公司於設立期間有無停
    業或歇業紀錄等情，經該局覆以：新邦公司設立後，於95年
    2 月9 日擅自歇業他遷不明，且新邦公司於94年1 月至同年
    12月間，明知無實際買賣事實，卻取得不實憑證充當進項憑
    證，又同時虛開不實發票供他人扣抵銷項稅額，上情案經法
    務部調查局南部地區機動工作組移送地檢署偵辦在案，本局
    依據上揭資料列管新邦公司為虛設行號等情，有該局99年3
    月23日財高國稅審三字第0990020239號函在卷可憑（原審卷
    四第53頁），並有新邦公司登記資料在卷可憑（彰化地檢署
    96年度交查字第108 號卷二《下稱交查卷二》第79-94 頁）
    ，可見新邦公司並無於附表一所示時間向亦聖公司實際進貨
    營業之事實，被告辯稱新邦公司係虛設空頭公司，於附表一
    所示之94年9 月間內並未實際營業等語，應可採信。另燕川
    公司亦係虛設行號之事實，業據原審向財政部高雄市國稅局
    函查屬實，並經該局覆以：經查燕川司涉嫌虛設行號，已由
    財政部臺灣省南區國稅局移送告發及法務部調查局南部地區
    機動工作組調查移送偵辦在案等語，此有財政部高雄市國稅
    局98年3 月23日財高國稅審三字第0980016852號函暨其附件
    在卷可憑（原審卷一第128 頁以下）。至被告甲○○於本院
    雖供稱：我是燕川公司負責人，燕川公司承作基隆和平島污
    水場及小港某工程我有參與云云，然其亦供稱：上開基隆和
    平島及高雄小港等工程做完後，我於94年間以後即沒有在經
    營燕川公司等語（本院卷第173 、175 頁），可見被告甲○
    ○所述燕川公司承作上開基隆和平島及高雄小港等工程時間
    ，應係在93年間以前，亦即於附表二所示94年10月至同年12
    月間以前之事，並不足以證明燕川公司於附表二所示間尚有
    實際營業之事實；佐以被告甲○○係於附表二所示時間即94
    年10月至同年12月之後，於95年6 月27日才將燕川公司負責
    人變更為廖忠進等情，亦據被告於偵查中供述明確（彰化地
    檢署96年度偵第3653號卷一第106 頁），復有燕川公司變更
    登記資料在卷足佐（交查卷二第38頁），足見被告甲○○於
    附表二所示之94年10月至同年12月間係燕川公司之實際負責
    人無訛，自應承擔公司負責人之相關法律責任，縱使其擔任
    負責人期間尚與他人（廖忠進）共同合夥經營該公司，然以
    其仍為公司負責人之角度而言，應仍會實際參與公司之相關
    事務，以確保自身權益，斷無將公司業務交由其合夥人全權
    處理而置身事外之可能，顯見被告甲○○辯稱：其於94年10
    月至同年12月間已將燕川公司交由另一位合夥人廖忠進處理
    云云，顯係為迴避其擔任公司負責人之相關法律責任所為不
    實陳述甚明，顯無可採；反由被告甲○○於偵查及審理中均
    無法供述燕川公司於94年間（含附表二所示94年10月至同年
    12月間），究竟實際經營何項營造業務等情（註：燕川公司
    登記所營事業為「綜合營造業」，參見交查卷二第38頁），
    足證燕川公司於94年間並未向附表二所示君琥工程行及鉛鑫
    公司實際進貨而未實際營業之事實至明，高雄市國稅局函稱
    燕川司係虛設行號等節，堪信為真實。
(二)、公訴意旨以被告乙○○、甲○○分於附表一、二所示時間，
    取得並未與新邦公司及燕川公司實際交易之亦聖公司及君琥
    行、鉛鑫公司所開立之統一發票，充作新邦公司及燕川公司
    之進項憑證，並據以申報扣抵銷項稅額逃漏稅捐云云。惟按
    中華民國境內銷售貨物或勞務者，應依本法規定課徵加值型
    或非加值型之營業稅；將貨物之所有權移轉與他人，以取得
    代價者，為銷售貨物，提供勞務予他人，或提供貨物與他人
    使用、收益，以取得代價者，為銷售勞務，加值型及非加值
    型營業稅法第1 條、第3 條第1 項、第2 項前段分別定有明
    文，故須納稅義務人有銷售貨物或勞務之行為為其前提，始
    能成立稅捐稽徵法第41條或第47條第1 款之罪名。又虛設行
    號並無銷售貨物或勞務之事實，故非營業稅課稅範圍，不得
    對其課徵營業稅；而稅捐稽徵法第41條所規定之逃漏稅捐罪
    ，依其文義解釋及該條無處罰未遂犯規定之情形以觀，應認
    係結果犯，必納稅義務人以詐術或其他不正當之方法為逃漏
    稅捐之手段，並因而造成逃漏稅捐之結果，始成立該罪。換
    言之，行為人為虛設行號販賣統一發票牟利，於虛設之公司
    辦理設立登記後，據以領取該虛設公司之統一發票，嗣再將
    該虛設公司所領取實際並無交易事實之統一發票，連續售予
    需要進項憑證抵銷銷項稅額之公司資以牟利，即係以不正當
    方法幫助購買發票者逃漏營業稅及營利事業所得稅；至行為
    人為製造該虛設公司確有營業假象，乃與其餘虛設公司行號
    彼此間對開發票，或自有實際營業而無實際銷售貨物或勞務
    之公司取得發票之情形，因該虛設公司並無實際營業行為，
    要無逃漏稅捐之情形，且實際有營業行為之公司開立發票予
    虛設公司行號，亦無幫助逃漏稅捐可言（最高法院99年臺非
    字70號判決意旨參照）。經查：新邦公司與燕川公司均係虛
    設行號之公司，其等於附一、二所示時間並未實際營事，且
    新邦公司及燕川公司並未於附表一、二所示時間與亦聖公司
    及附表君琥行、鉛鑫公司為實際交易進貨之事實，業據被告
    乙○○、林佳桃供承在卷，並經本院認定如前(一)；雖新邦公
    司及燕川公司並無實際銷售從事營業行為，而分別取得附表
    一、二所示發票，但營業稅之課徵係針對營業行為，新邦公
    司及燕川公司既係虛設行號而無實際進貨或銷貨之事實，即
    無營業行為可言，自無繳納營業稅之責，稅捐稽徵機關本不
    能對新邦公司、燕川公司課徵營業稅，新邦公司、燕川公司
    自無逃漏營業稅之可能，被告乙○○、甲○○自不成立稅捐
    稽徵法第47條第1 款、第41條之公司負責人為納稅義務人以
    不正當方法逃漏稅捐罪。
(三)、至公訴意旨以被告乙○○、林佳桃分別於附表一、二所示時
    間，各向該附表所示公司取得登載不實之統一發票，充作新
    邦公司及燕川公司之進項憑證，認被告乙○○、林佳桃涉嫌
    違反商業會計法第71條第1 款之填製不實會計憑證罪云云。
    然按商業會計法第71條第1 款所稱：「以明知為不實之事項
    ，而填製會計憑證或記入帳冊」，係以明知為不實之事項，
    而編製不實會計憑證或記入帳冊為要件，若僅消極地未將會
    計事項編製會計憑證或記入帳冊，尚難遽以商業會計法第71
    條第1 款之罪相繩（最高法院96年度臺上字第3578號判決意
    旨參照）。惟查，新邦公司及燕川公司係分別向附表一、二
    所示之亦聖公司及君琥工程行、鉛鑫公司取得如附表一、二
    所示之不實統一發票，則附表一、二所示不實會計憑證（統
    一發票）既係由亦聖公司及君琥工程行、鉛鑫公司所填製，
    並非被告乙○○、甲○○以新邦公司及燕川公司名義所填載
    ，即與被告乙○○、林佳桃無涉，而無違反商業會計法第71
    條第1 款之填製不實會計憑證罪之可能，公訴意旨認被告乙
    ○○、林佳桃此部分涉犯商業會計法第71條第1 款之填製不
    實會計憑證罪，顯有誤會。
(四)、綜上所述，公訴人所持之前開論據，均無法採為認定被告乙
    ○○、甲○○涉犯稅捐稽徵法第41條、第47條之逃漏稅捐罪
    及商業會計法第71條第1 款之填製不實會計憑證罪之證據；
    此外，復查無其他積極證據足資證明被告乙○○、甲○○涉
    犯上開公訴意旨所指之犯行，被告乙○○、甲○○被訴涉犯
    稅捐稽徵法第47條第1 款、第41條之公司負責人為納稅義務
    人以不正當方法逃漏稅捐罪及商業會計法第71條第1 款之填
    製不實會計憑證罪，均屬不能證明，自應為被告乙○○、甲
    ○○為無判之判決。
六、原審因而以不能證明被告乙○○、甲○○二人涉犯此部分犯
    罪，而為被告乙○○、甲○○無罪之諭知，核無違誤。檢察
    官上訴意旨猶執前詞，指摘原判決關於上述部分不當，為無
    理由，應予駁回。
七、被告乙○○其他被訴違反商業會計法及行使業務登載不實文
    書部分，均經原審判決罪刑確定在案（詳原審判決書所載）
    ，自不另論列，附此敘明。
據上論斷，應依刑事訴訟法第368 條，判決如主文。
本案經檢察官張益昌到庭執行職務。
中    華    民    國    99    年    10    月    27    日
                  刑事第三庭    審判長法  官   莊崑山
                                      法  官   莊松泉
                                      法  官   唐照明
以上正本證明與原本無異。
如不服本判決應於收受本判決後10日內向本院提出上訴書狀，其
未敘述上訴理由者，並得於提起上訴後10日內向本院補提理由書
狀（均須按他造當事人之人數附繕本）「切勿逕送上級法院」。
中    華    民    國    99    年    10    月    27    日
                                      書記官   黃琳群
┌─────────────────────────────┐
│附表一：新邦公司不實進項明細表                            │
├─┬────┬────┬─────┬─────┬─────┤
│編│公司名稱│開立時間│發票字軌  │銷售額    │稅額      │
│號│        │        │          │          │          │
├─┼────┼────┼─────┼─────┼─────┤
│(一)│亦聖有限│94年9月 │HU00000000│125萬元   │6 萬2,500 │
│  │公司    │        │          │          │元        │
├─┼────┼────┼─────┼─────┼─────┤
│(二)│亦聖有限│94年9月 │HU00000000│134萬5,000│6 萬7,250 │
│  │公司    │        │          │元        │元        │
├─┼────┼────┼─────┼─────┼─────┤
│(三)│亦聖有限│94年9月 │HU00000000│121萬1,000│6 萬500 元│
│  │公司    │        │          │元        │          │
├─┼────┼────┼─────┼─────┼─────┤
│(四)│亦聖有限│94年9月 │HU00000000│100萬1,000│5萬50元   │
│  │公司    │        │          │元        │          │
├─┼────┼────┼─────┼─────┼─────┤
│  │合計    │        │          │480萬6,000│24萬300元 │
│  │        │        │          │元        │          │
└─┴────┴────┴─────┴─────┴─────┘
┌──────────────────────────────┐
│附表二：燕川公司不實進項明細表                              │
├─┬────┬────┬─────┬─────┬──────┤
│編│公司名稱│開立時間│發票字軌  │銷售額    │稅額        │
│號│        │        │          │          │            │
├─┼────┼────┼─────┼─────┼──────┤
│(一)│君琥工程│94年10月│HU00000000│94萬3,000 │4萬7,150元  │
│  │行      │        │          │元        │            │
├─┼────┼────┼─────┼─────┼──────┤
│(二)│君琥工程│94年10月│HU00000000│96萬元    │4萬8,000元  │
│  │行      │        │          │          │            │
├─┼────┼────┼─────┼─────┼──────┤
│(三)│君琥工程│94年10月│HU00000000│90萬8,330 │4萬5,417元  │
│  │行      │        │          │元        │            │
├─┼────┼────┼─────┼─────┼──────┤
│(四)│君琥工程│94年10月│HU00000000│93萬5,000 │4萬6,750元  │
│  │行      │        │          │元        │            │
├─┼────┼────┼─────┼─────┼──────┤
│(五)│君琥工程│94年10月│HU00000000│88萬7,000 │4萬4,350元  │
│  │行      │        │          │元        │            │
├─┼────┼────┼─────┼─────┼──────┤
│(六)│君琥工程│94年10月│HU00000000│92萬5,000 │4萬6,250元  │
│  │行      │        │          │元        │            │
├─┼────┼────┼─────┼─────┼──────┤
│(七)│君琥工程│94年10月│HU00000000│89萬5,000 │4萬4,750元  │
│  │行      │        │          │元        │            │
├─┼────┼────┼─────┼─────┼──────┤
│(八)│君琥工程│94年10月│HU00000000│91萬5,000 │4萬5,750元  │
│  │行      │        │          │元        │            │
├─┼────┼────┼─────┼─────┼──────┤
│(九)│君琥工程│94年11月│JU00000000│75萬元    │3萬7,500元  │
│  │行      │        │          │          │            │
├─┼────┼────┼─────┼─────┼──────┤
│(十)│君琥工程│94年11月│JU00000000│94萬5,000 │4萬7,250元  │
│  │行      │        │          │元        │            │
├─┼────┼────┼─────┼─────┼──────┤
│(十一)│君琥工程│94年11月│JU00000000│93萬9,600 │4萬6,980元  │
│  │行      │        │          │元        │            │
├─┼────┼────┼─────┼─────┼──────┤
│(十二)│君琥工程│94年11月│JU00000000│90萬元    │4萬5,000元  │
│  │行      │        │          │          │            │
├─┼────┼────┼─────┼─────┼──────┤
│(十三)│君琥工程│94年11月│JU00000000│65萬1,700 │3萬2,585元  │
│  │行      │        │          │元        │            │
├─┼────┼────┼─────┼─────┼──────┤
│(十四)│君琥工程│94年12月│JU00000000│74萬5,000 │3萬7,250元  │
│  │行      │        │          │元        │            │
├─┼────┼────┼─────┼─────┼──────┤
│(十五)│君琥工程│94年12月│JU00000000│80萬5,000 │4萬,250元   │
│  │行      │        │          │元        │            │
├─┼────┼────┼─────┼─────┼──────┤
│(十六)│君琥工程│94年12月│JU00000000│96萬元    │4萬8,000元  │
│  │行      │        │          │          │            │
├─┼────┼────┼─────┼─────┼──────┤
│(十七)│君琥工程│94年12月│JU00000000│77萬3,500 │3萬8,675元  │
│  │行      │        │          │元        │            │
├─┼────┼────┼─────┼─────┼──────┤
│(十八)│鉛鑫實業│94年10月│HU00000000│40萬3,670 │2萬184元    │
│  │有限公司│        │          │元        │            │
├─┼────┼────┼─────┼─────┼──────┤
│(十九)│鉛鑫實業│94年10月│HU00000000│97萬8,000 │4萬8,900元  │
│  │有限公司│        │          │元        │            │
├─┼────┼────┼─────┼─────┼──────┤
│(二十)│鉛鑫實業│94年11月│JU00000000│73萬8,000 │3萬6,900元  │
│  │有限公司│        │          │元        │            │
├─┼────┼────┼─────┼─────┼──────┤
││鉛鑫實業│94年11月│JU00000000│76萬4,000 │3萬8,200元  │
│  │有限公司│        │          │元        │            │
├─┼────┼────┼─────┼─────┼──────┤
││鉛鑫實業│94年11月│JU00000000│89萬8,000 │4萬4,900元  │
│  │有限公司│        │          │元        │            │
├─┼────┼────┼─────┼─────┼──────┤
││鉛鑫實業│94年11月│JU00000000│95萬元    │4萬7,500元  │
│  │有限公司│        │          │          │            │
├─┼────┼────┼─────┼─────┼──────┤
││鉛鑫實業│94年11月│JU00000000│96萬元    │4萬8,000元  │
│  │有限公司│        │          │          │            │
├─┼────┼────┼─────┼─────┼──────┤
││鉛鑫實業│94年11月│JU00000000│60萬3,000 │3萬150元    │
│  │有限公司│        │          │元        │            │
├─┼────┼────┼─────┼─────┼──────┤
││鉛鑫實業│94年11月│JU00000000│84萬元    │4萬2,000元  │
│  │有限公司│        │          │          │            │
├─┼────┼────┼─────┼─────┼──────┤
││鉛鑫實業│94年12月│JU00000000│70萬3,000 │3萬5,150元  │
│  │有限公司│        │          │元        │            │
├─┼────┼────┼─────┼─────┼──────┤
││鉛鑫實業│94年12月│JU00000000│77萬4,200 │3萬8,710元  │
│  │有限公司│        │          │元        │            │
├─┼────┼────┼─────┼─────┼──────┤
│  │合計    │        │          │2,345萬元 │117萬2,501元│
└─┴────┴────┴─────┴─────┴──────┘

司法院資訊處製作；財團法人民間司法改革基金會備份。
